臺灣高等法院刑事判決　　　　　　　　　　　　　九十一年度上訴字第一一九六號
　　上　訴　人
　　即　被　告　己○○
　　選任辯護人　徐原本
右上訴人因重利案件，不服臺灣新竹地方法院九十年度訴字第三二二號，中華民國九
十一年三月七日第一審判決（起訴案號：臺灣新竹地方法院檢察署九十年度偵字第二
六四一號）提起上訴，本院判決如左：
    主  文
原判決撤銷。
己○○以犯重利罪為常業，處有期徒刑捌月。
扣案即附於九十年度偵字第二六四一號卷第三十七、三十八頁所示之資料共貳張，均
沒收。
    事  實
一、己○○前曾因犯賭博罪，經臺灣嘉義地方法院於民國（下同）八十一年九月二十
    九日，判處有期徒刑五月，於同年十一月十三日易科罰金執行完畢（不構成累犯
    ）。仍不知悔改，復自八十九年七月起有如後述乘人急迫貸予款項，而要求借款
    人需簽發本票或支票以作為擔保，並向借款人收取與原本顯不相當之重利，並賴
    以營生，以之為常業行為：
  (一)自八十九年七月起，在桃園縣龍潭鄉，乘丁○○急需用款急迫之際，分三次共貸
    予新臺幣（下同）六十萬元；利息以每十日為一期，一期為分利，一個月為三期
    ，合計為三十分利息（本金百分之三十）；至同年十月、十一月間已收取三十五
    萬元之利息。
  (二)於八十九年九月間某日、八十九年十月間某日、九十年三月間某日，在新竹縣芎
    林鄉○○路二九一號憶欣裝璜企業社，乘庚○○週轉困難急迫之際，先分別貸予
    二十四萬元、二十萬元、一十七萬元，約定十天為一期，每期以總額的八分利方
    式計息（每十萬元十天利息為八千元）；至九十年四月三日被查獲時止，庚○○
    共已給付己○○利息共計七十萬六千多元。
  (三)蔡勝強因急需現款，於九十年一月間某日，經由庚○○在新竹縣芎林鄉○○路二
    九一號憶欣裝璜企業社，向己○○借款八萬元，約定十天為一期，每期利息八分
    ；己○○並於貸予款項時預扣一期六千四百元之利息，實拿七萬三千元。
  (四)甲○○、丙○○因所經營之公司遭人倒債急需用錢，迫於無奈而共同於在九十年
    四月上旬，由丙○○開立支票作為擔保，再由甲○○出面在桃園縣龜山鄉○○村
    ○○鄰○○路一七八號住處兼工廠，分三次向己○○借貸三十萬元；約定利息三
    萬元，以每十天清償三萬元，總共償還三十三萬元，己○○因之收取三萬元之利
    息，依此推算其取得月息約六分（百分之六）之重利。
    嗣因借款人庚○○無力繼續繳付利息乃報警處理，遂在警員指示下聯絡己○○至
    新竹縣芎林鄉○○路二九一號「憶欣裝潢企業社」收取利息，己○○未覺有異依
    約於九十年四月二十三日晚上七時許前往右址收得二萬元利息後，在「憶欣裝潢
    企業社」前為警查獲並起出該二萬元（嗣已由庚○○領回），並經警逕行在其所
    駕駛之Ｖ８—９９９１號自小客車上，及徵得其同意後帶同至桃園縣中壢市○○
    里○○鄰○○路八三八巷三十八號四樓住處，扣得如附表編號一至八由借款人提
    供為借款擔之保擔保物，及附表編號九所示供記載借款人資料經營常業重利所用
    之物。
二、案經新竹縣警察局竹東分局報請臺灣新竹地方法院檢察署檢察官偵查起訴。
    理  由
一、訊據被告己○○矢口否認有何常業重利犯行，辯稱：其借款所收之利息係每月二
    分或三分即每一萬元收二百或三百元之利息，且查獲當天在其身上所查到之二萬
    元是被害人庚○○所清償之本金而非利息云云。惟查：
  (一)附表編號一至三所示之物係在被告使用之Ｖ８—９９９１號自小客車上所扣得，
    警員依刑事訴訟法第一百三十條得就該交通工具逕行搜索，自無不當。另附表編
    號四至九所示之物係經由被告同意而帶同警員前往桃園縣中壢市○○里○○鄰○○路八三八巷三十八號四樓住處搜索而扣得，有被告之訊問筆錄一份附卷可參（
    見偵卷第七頁），是附表所示之物均有證據能力，合先敘明。
  (二)證人丁○○於警訊中供陳：在八十九年七月起，總共分三次向他借貸金錢，總共
    借貸新臺幣六十萬元；所借貸的金錢數目是新臺幣六十萬元，利息的計算是以每
    十日為一期，一期為所借貸的金錢的十分利，一個月為三期，合計為三十分利（
    一個月繳交十八萬元；... 因急需要用錢，所以才會向他調借現金；... （問：
    你總共繳交利息及本金給己○○多少？），加起來已給他三十五萬元了，這一些
    錢我也不知道到底是本金還是利息云云（見偵查卷第十頁背面）。雖證人戊○○
    在本院調查中到庭供證：丁○○之警訊筆錄不是照他所言紀錄等語（見本院九十
    一年七月二日訊問筆錄）。證人丁○○亦於本院調查中到庭改稱：利息一個月算
    一次，一次一萬二，二分利；伊那時去（警局）的時候，刑事局的人就對伊很兇
    ，跟伊說很多人做過筆錄了；... 跟伊說要伊配合，不然伊可能會被關；而且那
    時伊只有請假二小時，伊又急著離開，伊還高血壓，身體不舒服，所以警察寫什
    麼都不知道云云（見本院九十一年七月十二日訊問筆錄），以附合其說。然證人
    丁○○於檢察官偵查中已到庭具結供證：（問：總共借多少？），我給他借六十
    （萬）；（問：你在去年七月開始？），對；... （問：怎麼約定的，十天一期
    ，一期十分利？），對；... （問：約定十天一期對不對？），對；... （問：
    你給他三十五萬是幾個月給完的？二個月？）到十月份、十一月份的樣子；...
    （問：那警訊筆錄這樣是警察寫的？），對，你可以照他那樣寫就好等語（見偵
    查卷第七十八頁背面、本院九十一年七月十七日勘驗偵查錄音帶筆錄）。再觀諸
    證人丁○○應訊之警訊筆錄與檢察官偵訊筆錄均為相符，及被告確實持有丁○○
    簽發如附表所載之票據尚未返還，有該等票據在卷可查，顯見丁○○之警訊筆錄
    確係據實陳述，自屬可信。再查，證人丁○○在前述筆錄中雖另表示，不知至八
    十九年十月、十一月間止，所繳交之三十五萬元係本金或利息云云。然證人丁○○於警訊中已明確供陳一個月要繳交十八萬元利息（見偵查卷第十頁背面）。況
    依民法第三百二十三條規定：清償人所提出之給付，應先抵充費用，次充利息，
    次充原本。民間之借貸茍無另外之特別規定，應亦係如此，此為週知之事實；本
    案丁○○交付被告之三十五萬元，被告既曾未表示係清償本金，其本意應即係以
    收受利息之意思為之，自無庸置疑；此部分被告之重利行為已可認定。
  (三)證人庚○○在警訊中證稱：我於八十九年九月的時候向他（己○○）借錢的，當
    時向他借新臺幣二十四萬元，第二次向他借二十萬元，時間是八十九年十月的時
    候，第三次是在九十年三月的時候，向他借一十七萬元，前後共向他借了新臺幣
    六十一萬元，但我有陸續還他一些錢，目前欠他五十萬三千元；當出雙方言明每
    十天為一期，每期計息為總額的八分利方式計息（每十萬元十天利息為八千元）
    ，每個月的利息為二十四分利息；我自八十九年九月間開始每十天他就來收索取
    利息，到今天為止，我總共付給他利息共計七十二萬六千多元云云（見偵查卷第
    十二頁背面）。在檢察官偵查中仍供稱：第一次借二十四萬，扣了一萬九千二百
    元，算八分利，每十天付一萬元九千二百利息，去年九月開始看自由時報他到我
    芎林的店借給我，第二次在十月借了二十萬元，十天一期，一期一萬六千元，第
    三次借了十七萬，利息一樣，共付了七十多萬利息；（問：蔡勝強部分是否透過
    你借款？），對；今年一月借了八萬元，扣六千四百元，實拿七萬三千元，每十
    天付利息，現在給的本金超過八萬元，一樣是到我店裏拿利息等語（見偵查卷第
    七十九頁）。另證人蔡勝強在警訊中亦供陳：都是透過庚○○出面與對方接洽；
    ... 在九十一年一月六日，向他借貸金錢，借貸八萬元（實拿七萬三千元）；利
    息的計算是以每十日為一期，一期為所借貸的金錢的八分利；... 我知道（調借
    高利貸），但當時我實在急需要用到錢，沒其他的辦法，只好用這個辦法了云云
    （見偵查卷第十六頁背面、第十七頁）。核與被告在檢察官偵查中所供承：（庚○○部分）共借給四期款共總計五十八萬元，每十天收一次利息收八分利；以支
    票擔保云云（見偵查卷第六十三頁），尚稱相符，並有如附表所示之庚○○名義
    支票扣案，及查獲當天被告與被害人庚○○交談之錄音譯文一份在卷足憑（見本
    案卷第五十三頁）。次查，證人庚○○於原審調查中雖改稱：大概在八十八年九
    月的時候開始向被告借，第一次借三十萬元，實際上是拿到二十七萬六千元，第
    二次是八十八年十月，借十五萬元，預扣十天的利息，第三次忘記什麼時候，金
    額是多少也忘記等語（見原審卷第四十一頁）。與其在警訊、檢察官偵查中所為
    供述，略有不符。然證人庚○○在警訊、檢察官偵查中所為供述，距案件發生時
    間較為接近，其記憶理當較為清晰；且參諸扣案庚○○名義簽發之支票，其發票
    日均在八十九年九月以後（見偵查卷第三十三頁、第三十四頁），而非於八十八
    年間之日期觀之，應以證人庚○○在警訊、檢察官偵查中所為供述，較為可信。
    證人庚○○在警訊、檢察官偵查中所為之前揭指述，核與事實相符，而可採信。
    至於，被告在檢察官偵查中陳稱「共借給四期款共總計五十八萬元」，與證人庚○○供證之借款總額雖略有差異，然此應係被告未將預扣之利息計入所致，尚不
    影響證人庚○○前揭供詞之可信性。又，證人庚○○於九十年四月二十三日晚上
    七時許，新竹縣芎林鄉○○路二九一號「憶欣裝潢企業社」交付被告之二萬元，
    乃係警方為查獲本案，經警員陳文溥授意並先借予庚○○，其等自始即無交付此
    部分利息之意思，故此二萬元應自被告所獲取重利中扣除，併此敘明。
  (四)證人丙○○於警訊中原供陳：（合夥人甲○○以渠支票）在九十年四月二日起總
    共分三次向他借貸金錢，總共借三十萬元；所借貸的金錢數目是三十萬元，利息
    的計算是以每十日為一期，一期為所借貸的金錢的十分利，一個月為三期，合計
    為三十分利（一個月繳交利息九萬元）；因為我們的公司被人家倒債，急需要用
    錢，所以才會調借現金；（所開支票）一張是九十年四月二日，第二張是九十年
    四月三日，第二張（應係第三張之誤）是九十年四月五日，面額都是一十一萬元
    ，但每一次都事先扣利息，實拿金額都是一十萬元云云（見偵查卷第十八頁背面
    、第十九頁）。然該證人在原審改稱：是透過甲○○，因為甲○○才有被告電話
    ，我向被告借過三次，每次都是十萬元；... 甲○○跟我說先分十天為一期，一
    期給被告三萬元，我一開始以為這三萬元是利息，是後來甲○○陪我在警局做完
    筆錄，我們回去的路上，甲○○跟我說，那三萬元不是利息，而是每期攤還給被
    告的利息，向被告借錢，利息以後再算等語（見原審卷第四十三頁）。另證人甲○○在原審證稱：我有向被告借過三十萬元，時間是在八十九年當初說好是每十
    天還被告三萬元，利息算三萬元，我實際也是拿到三十萬元，我總共付給被告三
    十三萬元；被告是交三十萬元的現金給我，他拿到桃園縣龜山鄉○○村○○鄰○○路一七八號的住處兼工廠給我云云（見原審卷第五十九頁）。然在本院審理中
    改稱：我們說好分十次還給他，總共要還他三十三萬元，一個月還三萬這樣分期
    還等語（見本院九十一年六月十四日訊問筆錄）。其等先後所供借款實際取得借
    款金額三十萬元，雖屬相同，然借款利息之計算則有所差異。本院就其等先後供
    詞相互勾稽；再參以被告於本院調查中供稱：我們那時是說，借三十萬，每十天
    還我三萬，總共還十一次，大約三個多月時間，將近四個月云云（見本院九十一
    年六月十四日訊問筆錄）。則證人甲○○、丙○○之前揭供述中，應以甲○○在
    原審所供證：借款三十萬元，每十天還被告三萬元，利息算三萬元乙節，為可採
    信。又查，證人甲○○、丙○○向被告借得三十萬元，借款後每隔十天即須清償
    三萬元，分十一期清償完畢；表面觀之，借款三十萬元，三月有餘還款三萬元，
    其利率似僅有三個月十分利；然因借款人係於借款後十日起，即須開始以每十日
    為一期還款三萬元，因之實際借款金額隨清償之期數遞減，而非始終均係借得三
    十萬元；以此計算被告取得之三萬元利息，其實際利率高達三個半月二十分利（
    百分二十），亦即每個月利率在六分（百分之六）左右，約達法定最高利率之三
    倍，較之借款當時之金融機關平均借款利率年息百分之十，更高達六倍以上，自
    屬重利無訛。
  (五)被告雖另辯稱：本案自白係因遭警察誤導要其配合所為，然被告之學歷為大學畢
    業，且有違反藥物藥商管理法案件、侵占罪、賭博罪之前科，有卷附臺灣高等法
    院被告全國前案紀錄表一份可稽，其非年輕識淺、不諳偵查程序之人，豈有受警
    察誤導即「配合」自白犯行之理？其所辯顯與常情不符而不足採信。
  (六)被告在原審供承伊係臨時工，每月僅有三萬元之收入，積蓄僅有十萬元，放款資
    金均係向親友調借等語（見二十三頁、第二十四頁）。而其向借款人收取之利息
    ，其利率均在月息百分之五以上，甚至高達百分之三十，自屬重利。又其每月可
    收取之利息高達數萬元，甚或高達十餘萬元，顯係賴以營生，以之為常業。
  (七)綜上所述，被告所辯各節均與實情不符，而不足採。本案事證明確，被告犯行已
    堪認定。
  (八)證人乙○○在原審及本院均供陳其向被告借款之利率僅為月息三分，衡諸社會一
    般借款狀況，此種借款利率尚非超高，而難認係屬重利，附此敘明。
二、核被告所為係犯刑法第三百四十五條之常業重利罪。
三、原審據以論罪科刑，固非無見。惟：(一)未詳卻敘明各借款人借款之重利約定；(二)
    誤認借款予乙○○部分亦屬重利犯行，均有未當。被告之上訴意旨否認全部重利
    犯行，雖無理由；然原判決既有前述之可議，仍屬無可維持，應由本院予以撤銷
    改判。爰審酌被告犯罪之動機在謀取不法重利，其正值壯年，不思以正當方式賺
    錢，反而趁人之危，利用他人亟需用錢之際而收取高額之利息，迫害經濟上之弱
    勢族群，危害社會治安，及犯後猶飾詞卸責未見悔意等一切情狀量處如主文所示
    之刑。至扣案附於偵查卷第三十七、三十八頁所示之資料共二張（即附表編號九
    所示）均係被告所有供本件常業重利犯罪所用之物，應依刑法第三十八條第一項
    第二款宣告沒收。至於其他扣案如附表編號一至八所示之物，僅係借款人提供予
    被告作為借款擔保之物，非屬告犯罪所得，不符沒收之規定，爰不予宣告沒收，
    附此指明。
據上論斷，應依刑事訴訟法第三百六十九條第一項前段、第三百六十四條、第二百九
十九條第一項前段，刑法第三百四十五條、第三十八條第一項第二款，罰金罰鍰提高
標準條例第一條前段，判決如主文。
本案經檢察官田炳麟到庭執行職務。
中      華      民      國    九十一    年      七      月    二十九    日
                              臺灣高等法院刑事第十二庭
                                  審判長法  官   劉  景  星
                                        法  官   陳  志  洋
                                        法  官   陳  博  志
右正本證明與原本無異。
如不服本判決應於收受送達後十日內向本院提出上訴書狀，其未敘述上訴之理由者並
得於提起上訴後十日內向本院補提理由書（均須按他造當事人之人數附繕本）。
                                        書記官   陳  嘉  文
中      華      民      國    九十一    年   七         月    三十一    日
附錄  本判決論罪科刑法條：
中華民國刑法第三百四十五條
 (常業重利罪)
以犯前條之罪為常業者，處五年以下有期徒刑，得併科三千元以下罰金。
附表：
┌──┬────────────┬────────────────────┐
│編號│名                    稱│備                                    註│
├──┼────────────┼────────────────────┤
│一  │本票一張（票號PC0000000 │發票人乙○○，金額十五萬元，係乙○○提出│
│    │）                      │作為借款之擔保，見偵卷P36。             │
├──┼────────────┼────────────────────┤
│二  │新竹區中小企業銀行代收票│係己○○向不知情之陳惠美借用。以90保管字│
│    │據紀錄簿一本            │652號扣押中，清單見偵卷P71。            │
├──┼────────────┼────────────────────┤
│    │王笑之身份證、印鑑章各一│係丁○○提供以作為借款之擔保。其中除王笑│
│    │枚、所有權狀二份、印鑑證│之身份證、印鑑章以90保管字652號扣押中， │
│三  │明、地籍圖謄本、土地登記│清單見偵卷P71外，其餘附於偵卷P39至P53。 │
│    │謄本、戶籍謄本、戶口名簿│                                        │
│    │等物                    │                                        │
├──┼────────────┼────────────────────┤
│    │支票六張（票號AZ0000000 │發票人蔡林忠，金額分別為六萬元、五十七萬│
│四  │、AZ0000000、AZ0000000、│元、六萬元、十五萬元、十八萬元、八萬元。│
│    │NW0000000、NW0000000、  │均係丁○○提出作為借款之擔保，見偵卷P28 │
│    │NW0000000）             │、29。                                  │
├──┼────────────┼────────────────────┤
│    │支票三張（票號AA0000000 │發票人丙○○，金額均為十一萬元。均係永芳│
│五  │、AA0000000、AA0000000）│泰提出作為借款之擔保，見偵卷P30。       │
├──┼────────────┼────────────────────┤
│    │本票五張（票號CH434927、│發票人丁○○，金額分別為十三萬五千元、二│
│六  │CH434931、CH434928、CH43│十二萬五千元、十二萬五千元、二十四萬元、│
│    │4930、CH434929）        │二十萬元。均係丁○○提出作為借款之擔保，│
│    │                        │見偵卷P31、32。                         │
├──┼────────────┼────────────────────┤
│    │支票四張（票號SB0000000 │發票人庚○○，金額分別為十萬元、二十四萬│
│七  │、SB0000000、SB0000000、│元、十六萬三千元、八萬元。均係庚○○提出│
│    │SB0000000）             │作為借款之擔保，見偵卷P33、34。         │
├──┼────────────┼────────────────────┤
│    │本票三張（票號PC0000000 │發票人乙○○，金額分別為十一萬二千元、十│
│八  │、PC0000000、PC0000000）│一萬二千元、十六萬九千元。均係乙○○提出│
│    │                        │以作為借款之擔保，見偵卷P35。           │
├──┼────────────┼────────────────────┤
│九  │收款紀錄、借款人資料各一│係己○○所有，因放款予不特定人收取重利所│
│    │張                      │得之紀錄，應沒收之。見偵卷P37、38。     │
└──┴────────────┴────────────────────┘
